臺灣新竹地方法院民事判決  
111年度訴字第713號
原      告  鄭禮奎  
訴訟代理人  路春鴻律師
複代理人    葉文海  
被      告  鄭德賢  
被      告  鄭裕錦即鄭德松


訴訟代理人  鄭光廷  
被      告  鄭禮仁  
被      告  鄭禮煜  
被      告  鄭禮通  
被      告  鄭禮健  
被      告  賴欣瑜  
上列當事人間分割共有物事件，本院於民國111年9月22日辯論終
結，判決如下：
    主      文
兩造共有如附表之不動產，應原物分割如附表及附圖所示。兩造
間相互找補金額如附表「兩造當事人應相互找補之金額」欄所示
。
訴訟費用由兩造依附表「原權利範圍即訴訟費用分擔比例」欄所
示比例負擔。
    事實及理由
壹、程序方面：
一、按原告於判決確定前，得撤回訴之全部或一部。但被告已為
    本案之言詞辯論者，應得其同意，民事訴訟法第262條第1項
    定有明文。次按訴狀送達後，原告不得將原訴變更或追加他
    訴，但請求基礎事實同一，或該訴訟標的對於數人必須合一
    確定時，追加其原非當事人之人為當事人者，不在此限，同
    法第255條第1項第2款、第5款亦有明文。經查：本件原告起
    訴請求分割新竹縣○○鄉○○段000地號土地(下稱系爭土地)，
    原列鄭德賢、鄭裕錦即鄭德松、鄭禮仁、鄭禮煜、鄭禮通、
    鄭禮健、鄭禮治為被告，嗣因被告鄭禮治於起訴前之民國（
    下同）109年4月8日死亡，其繼承人為鄭金元、田秀英(拋棄
    繼承)，原告於109年10月5日追加鄭金元為被告，嗣鄭金元
    於110年4月23日死亡，由賴欣瑜辦理繼承，原告於111年9月
    6日撤回鄭金元之訴，改列其繼承人即賴欣瑜為被告，有繼
    承系統表、除戶戶籍謄本、戶籍謄本、本院公告、民事陳報
    狀、撤回部分訴訟狀等在卷可稽（本院109年度竹調字第327
    號卷㈡(下稱調字卷)第105-117頁、本院卷第27-53、163-168
    頁），並有新竹縣新湖地政事務所111年8月10日新湖地登字
    第1110002960號函附鄭禮治就系爭土地原有之權利範圍繼承
    登記案卷資料附卷足憑(本院卷第123-143頁)。核原告請求
    本件分割共有物，其追加被告係屬請求基礎事實同一，且訴
    訟標的對於數人必須合一確定時，追加其原非當事人之人為
    被告，程序上均無不合，應予准許。
二、被告除被告鄭德賢、鄭裕錦即鄭德松之外，其餘被告未於於
    言詞辯論期日到場，核無民事訴訟法第386條各款所列情形
    ，爰依原告之聲請，由其一造辯論而為判決。
貳、實體方面：
一、原告主張：
　　坐落新竹縣○○鄉○○段000地號土地為兩造所共有，系爭土地
    並無不能分割之情形，共有人間亦無不能分割之協議，兩造
    無法協議分割，依民法第823條第1項前段、第824條第1、2
    項規定，聲明請求分割系爭土地如附圖甲、戊、辛，分歸原
    告所有；乙、己分歸被告鄭裕錦所有、丙分歸被告鄭禮仁、
    鄭禮煜、鄭禮通、鄭禮健、賴欣瑜所有，並各依應有部分1/
    5維持共有；丁分歸被告鄭德賢所有；庚由兩造依應有部分
    比例維持共有，並依鑑定報告相互找補。 
二、被告答辯：
㈠、被告鄭德賢：
　⒈應依以前分家書的位置分割。
　⒉答辯聲明：
　　原告之訴駁回。
㈡、被告鄭裕錦即鄭德松：
　　同意原告分割方案。　　　
㈢、被告鄭禮通：
　⒈路應留4米。如果留2米路就要用抽籤的。
　⒉答辯聲明：
　　原告之訴駁回。　
㈣、其餘被告經合法通知，未於言詞辯論期日到場，亦未提出書
  狀作任何聲明或陳述。　　
三、法院之判斷：
㈠、按各共有人，除法令另有規定外，得隨時請求分割共有物，
    但因物之使用目的不能分割或契約訂有不分割之期限者，不
    在此限，民法第823條第1項定有明文。查系爭土地使用分區
    ：特定農業區、使用地類別：農牧用地，面積2,724.94平方
    公尺，兩造所共有之應有部分為如附表所示之事實，有土地
    登記謄本為證（本院卷第83-87頁），且系爭土地依其使用
    目的並無不能分割情形，而兩造亦無就系爭土地有不分割之
    協議，被告對此亦未爭執。據此，系爭土地依物之使用目的
    既無不能分割之情事或訂有不分割期限之特約，復無法協議
    以為分割，則原告訴請裁判分割，揆諸前揭規定，自屬有據
    。
㈡、次按「共有物之分割，依共有人協議之方法行之。分割之方
    法不能協議決定，或於協議決定後因消滅時效完成經共有人
    拒絕履行者，法院得因任何共有人之請求，命為下列之分配
    ：一、以原物分配於各共有人。但各共有人均受原物之分配
    顯有困難者，得將原物分配於部分共有人。二、原物分配顯
    有困難時，得變賣共有物，以價金分配於各共有人；或以原
    物之一部分分配於各共有人，他部分變賣，以價金分配於各
    共有人。以原物為分配時，如共有人中有未受分配，或不能
    按其應有部分受分配者，得以金錢補償之。以原物為分配時
    ，因共有人之利益或其他必要情形，得就共有物之一部分仍
    維持共有。」民法第824條第1項至第4項分別定有明定。又
    定共有物分割之方法，應斟酌各共有人之意願、利害關係、
    共有物之價格、利用價值及分割後各部分之經濟價值與其應
    有部分之比值是否相當而為適當之分配，始能謂為適當而公
    平（最高法院94年度台上第1149號民事判決意旨參照）。定
    共有物分割之方法，固可由法院自由裁量，但亦須其方法適
    當。即除公平原則外，應依共有物之性質，斟酌其分割後之
    經濟效用，而為適當之分割。建地之分割，自應以分割結果
    得建築房屋，始符合經濟效用之原則（最高法院85年度台上
    第2126號民事判決意旨參照）。定共有物分割方法，固可由
    法院自由裁量，然亦須以其方法適當者為限。又法院所定分
    割方法，如未顧及經濟效益並兼顧公共利益，即難謂為適當
    （最高法院84年度台上第1835號民事判決意旨參照）。
㈢、經查，系爭土地使用分區：特定農業區、使用地類別：農牧
    用地，面積2,724.94平方公尺。關於分割筆數限制，經新竹
    縣政府111年2月15日府地測字第1110006042號函復新竹縣新
    湖地政事務所，考量持分權利並未移轉予原共有人及繼承人
    以外之第三人，且有利簡化共有關係，同意最高分割筆數為
    8筆。有新竹縣新湖地政事務所111年2月22日新湖地測字第1
    112300059號函在卷可稽(調字卷第321-326頁)。系爭土地上
    有原告之子鄭佳明房屋，位於複丈成果圖所示戊的位置，己
    則為鄭裕錦即鄭德松、鄭光廷位於同地段129-5地號土地上
    房屋之化糞池，甲、乙位置種植蔬菜，其間有以土墩為界，
    丙、丁、辛多為竹林，土地上有土堆田埂供行走、並有土溝
    供排水等情，業據本院會同新竹縣新湖地政事務所人員及兩
    造勘驗現場，並經前開地政事務所人員測量，有土地勘驗筆
    錄及土地複丈成果圖、照片、税籍資料、土地登記謄本、現
    場簡圖在卷足憑（調字卷㈠251-255、41、43、119-143、233
    -247、251-256、287-341、379頁、調字卷㈡第99頁、本院卷
    第19頁），
　　參酌複丈成果圖之分割方案符合兩造使用現況位置，系爭土
    地於立分家書後共有人間有買賣之情形，業據兩造陳明，並
    有新竹縣新湖地政函附系爭土地相關登記資料附卷可稽（調
    字卷㈠第253-256頁、調字卷㈡第145-239頁），兼衡兩造原分
    家合約書記載之位置，及系爭土地呈狹長形，有設置通路供
    兩造行走之必要，附圖及附表所示之分割方案應屬兼顧各共
    有人分割意願及土地相鄰利用等各共有人全體利益及經濟效
    益之最佳方割方式。
㈣、綜上所述，原告依民法第823條第1項前段、第824條第1、2項
    之規定，訴請裁判分割，應予准許，並斟酌系爭土地之使用
    目的及經濟效益，以原物分割及相互找補如主文第一項所示
    。
㈤、末按，兩造就共有物分割方法不能達成協議時，固得由原告
    起訴請求裁判分割，然原告主張之分割方法，僅供法院參考
    ，就分割方法並不生其訴有無理由之問題，況縱法院認原告
    請求分割共有物為有理由，依法定方法分割，然依民法第82
    5條規定，分割後各共有人間就他共有人分得部分係互負擔
    保責任，即該判決尚非片面命被告負義務；遑論各共有人主
    張不同之分割方法，以致不能達成協議，無寧為其等伸張或
    防衛權利所必要，如僅因法院准原告分割共有物之請求，即
    命被告應負擔全部訴訟費用，不免失衡。從而，本件分割結
    果，共有人既屬均蒙其利，茲斟酌全體共有人所受實際利益
    ，並參酌其應有部分之比例，命全體共有人依如主文第二項
    所示之比例，分擔訴訟費用。
㈥、本件判決之基礎事證已臻明確，兩造其餘之攻擊、防禦方法
    及舉證，經審酌核與判決結果無影響，爰不一一予以論列，
    併此敘明。
四、據上論結，本件原告之訴為有理由，依民事訴訟法第385條
    第1項前段、第80條之1，判決如主文。
中　　華　　民　　國　　111 　年　　10　　月　　26　　日
                  民事第二庭法　　　官　林麗玉
以上正本係照原本作成。
如對本判決上訴，須於判決送達後20日內向本院提出上訴狀。如
委任律師提起上訴者，應一併繳納上訴審裁判費。
中　　華　　民　　國　　111 　年　　10　　月　　26　　日
                            書  記  官　郭春慧
　　　　　　　　　　　　　　　　

附表：新竹縣○○鄉○○段000地號土地（使用分區：特定農業區、使用地類別：農牧用地），面積2,724.94平方公尺      系爭土地共有人 原權利範圍（應有部分）即訴訟費用分擔之比例 除兩造共有之通路庚之外，各自分得面積（㎡） 依附圖分割後取得位置及分割後權利範圍（應有部分）之比例 共有人分割後仍依原權利範圍共有之位置及面積（㎡） 兩造當事人應相互找補之金額（新台幣） 鄭德賢 17500分之2213 303.34 丁（303.34㎡）由鄭德賢單獨取得（1/1） 庚 326.16㎡為通路由兩造依原權利範圍(應有部分)維持共有。 鄭德賢應受補償金額24,851元。 鄭禮奎 7分之4 1,370.73  甲（1,050.9㎡）、戊（160.83㎡）辛（159㎡）由鄭禮奎單獨取得（1/1）。  鄭禮奎應補償金額59,281元。 鄭裕錦 52500分之9611 439.14 己（7.82㎡）、乙（431.32㎡）由鄭裕錦單獨取得（1/1）。  鄭裕錦應受補償金額11,007元。 鄭禮仁 42分之1 285.57   丙（285.57㎡）由鄭禮仁、鄭禮煜、鄭禮通、鄭禮健、賴欣瑜共同取得，以應有部分各五分之一維持共有。  鄭禮仁、鄭禮煜、鄭禮通、鄭禮健、賴欣瑜應受補償23,423元（以上五人各依1/5分配）。 鄭禮煜 42分之1     鄭禮通 42分之1     鄭禮健 42分之1     賴欣瑜 42分之1